【裁判字號】    97,上,696
【裁判日期】    980227
【裁判案由】    返還不當得利等
【裁判全文】
臺灣高等法院民事判決                   97年度上字第696號
    上  訴  人  甲○○
    訴訟代理人  王元勳律師
                李怡欣律師
    被上訴  人  乙○○
    訴訟代理人  楊金順律師
    複  代理人  游朝義律師
                陳秀美律師
上列當事人間請求返還不當得利等事件，上訴人對於中華民國97
年5月22日臺灣板橋地方法院97年度訴字第264號第一審判決提起
上訴，本院於98年2月18日言詞辯論終結，判決如下：
    主  文
上訴駁回。
第二審訴訟費用由上訴人負擔。
    事實及理由
一、上訴人起訴主張：兩造於67年及72年間集資購買坐落台北縣
    中和市○○○段302-1、302-4、302-7、296、29 7地號農地
    及同縣永和市○○段15、19、21、22、23、24、25、26地號
    土地，並約定登記於上訴人名下。嗣兩造於92年7月31 日達
    成協議，並於92年11月21日簽訂土地分配協議書，由被上訴
    人分得合併分割後之坐落永和市○○段19-3、19 -5、26 等
    3筆土地，依上開土地分配協議書第2條約定應由被上訴人負
    擔上開土地移轉登記所生之一切稅捐（如土地增值稅、贈與
    稅及行政規費），第4 條約定：「產權交付後（以中華民國
    92年8月1日為交付計算日）未移轉完成前，各自分得之土地
    其相關稅費、管理需各自負責與償付，雙方皆不得延遲」，
    詎上訴人自92年8月1日將被上訴人分得之上開土地交付被上
    訴人占有使用後，被上訴人竟未依上開土地分配協議書繳納
    土地增值稅辦理所有權移轉登記，且更未依上開土地分配協
    議書第4 條約定繳納所分得土地之地價稅，致上訴人因仍為
    土地登記之納稅名義人而受到限制出境之不利處分，不得已
    而為被上訴人代墊92至95年度之地價稅共計新台幣（下同）
    1,631,252 元，上訴人於96年12月17日發函催告被上訴人返
    還未獲置理，爰依不當得利及上開土地分配協議書第4 條約
    定，請求判令被上訴人應給付上訴人1,631,252 元及自起訴
    狀繕本送達翌日起算之法定遲延利息，並願供擔保請准宣告
    假執行；另提起主觀預備訴之合併，追加蔡文賢為備位被告
    ，備位請求蔡文賢給付上開金額本息等情。
    原審判決駁回上訴人之訴及假執行之聲請，另以裁定駁回上
    訴人所為追加之訴。
    上訴人對原審判決提起全部上訴，未對原審駁回追加之裁定
    提起抗告。在本審補充略以：(一)被上訴人與訴外人蔡文賢於
    88年10月30日簽立之協議書，係被上訴人將合資購買土地之
    權利讓與蔡文賢，依民法第297條第1項規定，此債權讓與未
    通知上訴人，對上訴人不生效力。被上訴人應負繳納上開土
    地移轉登記之一切稅捐義務，依民法第301條規定， 需上訴
    人承認，不因被上訴人與蔡文賢簽立上開協議書隨同移轉予
    蔡文賢，既未得上訴人之承認，則被上訴人仍為系爭協議書
    及土地分配協議書之契約相對人。(二)系爭協議書及土地分配
    協議書在起首皆載明：「緣為甲乙雙方前共同出資購得...
    」，可見土地由甲方（上訴人）與乙方（被上訴人）雙方之
    前共同出資購買，而非蔡文賢，系爭協議書及土地分配協議
    書記載「立協議書人」之乙方或乙方代表雖為蔡文賢，係因
    被上訴人身體狀況欠佳，由蔡文賢代理其父出面與伊簽立系
    爭協議書及土地分配協議書，顯係隱名代理。(三)依系爭土地
    分配協議書第4條約定， 被上訴人應自行負擔系爭土地之相
    關稅費，然被上訴人卻拒不繳款，因系爭土地尚未移轉予被
    上訴人，伊仍為納稅義務人，致伊受到限制出境之處分，上
    訴人不得不墊款繳納地價稅1,631,251元， 則被上訴人係無
    法律上原因受有利益。聲明：(一)原判決廢棄。(二)上開廢棄部
    分， 被上訴人應給付上訴人1,631,252元及自起訴狀繕本送
    達翌日起算法定遲延利息。(三)請准提供擔保宣告假執行。
二、被上訴人則以：(一)原審被證一由被上訴人與訴外人蔡文賢於
    88年10月30日簽立之協議書，係被上訴人就系爭土地請求上
    訴人分割移轉1/2 所有權之權利讓與蔡文賢，係債權讓與，
    應依民法第297條第1項規定，通知債務人（上訴人）為已足
    ，上訴人既與蔡文賢簽立系爭協議書及土地分配協議書，顯
    見上訴人已知悉上開債權讓與之事實。縱認上開協議書係債
    務承擔，而應適用民法第301 條規定者，當上訴人於簽立系
    爭協議書及土地分配協議書時已承認此一債務承擔，否則攸
    關兩造重大財產利益之合資土地分配，係由被上訴人之子蔡
    文賢出面訂約，自當要求蔡文賢表明代理之旨或出具授權書
    ，豈有任令蔡文賢以自己名義訂約之理。(二)上訴人雖主張訴
    外人蔡文賢係代理被上訴人簽約，惟遍查系爭協議書及土地
    分配協議書，並無任何係蔡文賢代理之旨，蔡文賢復未出具
    授權書，簽名又以自己名義為之，無任何理由可認為蔡文賢
    係代理或有隱名代理情事。況蔡文賢曾於93年12月29日以存
    證信函告知上訴人，蔡文賢取得上開權利，上訴人即以律師
    函（被上證二）就系爭土地相關事宜回覆，亦見上訴人已知
    悉並承認被上訴人將系爭土地之權利移轉予蔡文賢。(三)系爭
    協議書及土地分配協議書之當事人乃訴外人蔡文賢，並非被
    上訴人，上訴人以被上訴人未履行土地分配協議書之義務而
    請求被上訴人給付代墊之地價稅款，自屬無據。至於由蔡文
    賢分得之土地未辦理移轉登記原因，係因未能取得農地免稅
    證明，致無力負擔鉅額之土地增值稅，依土地分配協議書第
    3條約定， 上訴人應於未能取得農地免稅之優惠時配合辦理
    產權確保之保全手續，上訴人嗣後違約拒絕等語抗辯。聲明
    ：(一)上訴駁回。(二)如受不利判決，請准供擔保宣告免為假執
    行。
三、兩造不爭執之事實：
  (一)上訴人與被上訴人各出資1/2 ，於67年間、72年間合資購買
    坐落台北縣中和市○○○段302-1、302-4、302-7、296、
    297 地號及同縣永和市○○段15、19、21、22、23、24、25
    、26地號土地，並約定將土地所有權均登記於上訴人名下，
    為兩造所不爭執，並經證人蔡文賢證述明確（原審卷第66頁
    ）。
  (二)為上開合資購買土地多筆之事，嗣於92年7月31 日簽立「協
    議書」，其上甲方記載為「甲○○先生」（上訴人）、乙方
    記載為「蔡文賢先生」；其後於92年11月21日又簽立「土地
    分配協議書」，其上甲方記載為「甲○○」、乙方記載為「
    蔡文賢」，約定合資購買之土地由乙方分得永和市○○段19
    -3、19-5、26 等3筆土地，餘歸甲方，有兩造不爭執為真正
    之上開二份協議書文件可稽（原審卷第6-7 頁），並經證人
    蔡文賢到庭承認上開二文件之乙方「蔡文賢」均由其簽名（
    原審卷第66頁）。
四、本件爭點在於：系爭協議書及土地分配協議書之契約，相對
    當事人究係被上訴人或訴外人蔡文賢？
  (一)查兩造於67年、72年間合資購買坐落台北縣中和市○○○段
    302-1、302-4 、302-7、296、297地號及同縣永和市○○段
    15、19、21、22、23、24、25、26地號等多筆土地，並約定
    將土地所有權登記於上訴人名下，為兩造所不爭執之事實，
    而得認定兩造就上開土地實際上具有分別共有（每人各 1/2
    ）之關係，被上訴人依約定得對上訴人主張共有土地之權利
    。
  (二)被上訴人主張：因伊身體不適，因而將伊對上開土地之權利
    轉讓伊子蔡文賢，並於88年10月30日書立協議書，業據提出
    協議書為證（原審卷第18頁）。查協議書前文載明緣由：「
    因甲方（被上訴人，下同）身體不適唯恐無力償還借款……
    」，另第1條：「甲方同意將先前與甲○○共同出資購買並
    約定登記於甲○○名下之台北縣永和市○○段第15、19、21
    、22、23、24、25、26地號及中和市○○○段第296、297、
    302-1、302-4、302-7地 號土地總計13筆共有所有權二分之
    一之權利轉讓與乙方（按指蔡文賢，下同）」、 第2條：「
    乙方同意自協議日起償還以甲○○名義於85年8 月用永和市
    ○ ○段土地為抵押品向安泰銀行借款1.3億之尚未還款餘額
    約計1億元」及第3條：「雙方同意自協議日起，乙方取得上
    開土地之所有權，依法行使向甲○○請求分割登記及相關權
    益之請求權」等約定，堪認：被上訴人將其依前揭合資購買
    土地之事實而得就系爭土地對於上訴人主張之分割登記及相
    關請求權（權利）讓與蔡文賢；而被上訴人與蔡文賢之協議
    書已寫明：被上訴人慮及身體不好無力償還借款，將系爭土
    地以上訴人名義向銀行借貸之債務（義務）亦讓由蔡文賢全
    部承擔，則此承擔應屬被上訴人免責之債務承擔型態，而非
    併存之債務承擔；亦即被上訴人將其與上訴人間就系爭土地
    分別共有之權利、義務均讓與蔡文賢甚明。
  (三)按當事人之一方將其因契約所生之權利義務，概括的讓與第
    三人承受者，係屬契約承擔，與單純的債權讓與不同，非經
    他方之承認，對他方不生效力，最高法院73年台上字第1573
    號判例著有明文。被上訴人將其對上訴人間有關系爭土地之
    權利義務均讓與蔡文賢，法律上應屬契約承擔，則依上開說
    明，應經上訴人之承認後，始對上訴人生效。雖上訴人否認
    本件契約由蔡文賢契約承擔及其承認等事實，惟參以上訴人
    提出之卷附92 年7月31日協議書、92年11月21日土地分配協
    議書等文件：其中92年7月31日協議書（原審卷第6頁）文首
    記載：「立協議書人：李進先生（以下簡稱甲方）、蔡文賢
    先生（以下簡稱乙方）」，文末立協議書人處亦由該二人簽
    名蓋章，緣由中載明：「緣為甲乙雙方前共同出資購得坐落
    於永和市○○段15、19、21、22、23、23、24、25、26地號
    八筆土地而登記予甲方名下壹事……」；另92年11月21日「
    土地分配協議書」（原審卷第7 頁）之立協議書人記載：甲
    方代表人「甲○○」、乙方代表人「蔡文賢」，內容載明：
    「緣為甲乙雙方前共同出資所購得坐落於永和市○○段15、
    19、21、22、23、24、25、26地號及中和市○○○段第302-
    1 、302-4、302-7、296、297地號等合計共13筆土地登記在
    甲方名下壹事」，文末由上訴人及蔡文賢分別在甲方代表人
    、乙方代表人欄下簽名蓋章等情，足認被上訴人將其與上訴
    人間就系爭土地分別共有關係之權利義務均讓與蔡文賢之事
    實，業已通知上訴人，上訴人就其與被上訴人間系爭土地分
    別共有之相關權義均覓找蔡文賢協議，於協議後簽訂書面文
    件，上訴人並非覓找被上訴人簽訂，已證上訴人承認蔡文賢
    承擔其與被上訴人間就系爭土地共有關係之權利義務關係，
    若上訴人不予承認，自無由蔡文賢與上訴人簽訂協議書及土
    地分配協議書之理。
  (四)雖上訴人抗辯：上開協議書及土地分配協議書中，因被上訴
    人身體不好，由蔡文賢代理被上訴人簽約，為隱名代理云云
    。然查92年7月31 日協議書中記載：立協議書人甲○○先生
    、蔡文賢先生及各項協議條款內容均無記載蔡文賢代理被上
    訴人之意旨。又92年11月21日土地分配協議書中，立協議書
    人雖記載「乙方代表人：蔡文賢」，惟對照上訴人方面亦稱
    「甲方代表人」，再觀全部條款內容不論甲方或乙方均無代
    表何人之旨，形式上蔡文賢以個人名義為之，亦據證人蔡文
    賢到庭證述屬實（原審卷第66頁），可見上開「代表人」三
    字應屬贅詞，而得認定此份土地分配協議書之當事人為上訴
    人與蔡文賢甚明。上訴人雖主張訴外人蔡文賢係代理其父即
    被上訴人簽約云云，然形式上蔡文賢以個人名義簽名，其上
    並未記載蔡文賢代理之旨及其後並未附具被上訴人書立之委
    任狀或授權書。至於學說上所稱之「隱名代理」，係指代理
    人為法律行為時雖未以本人名義為之，而實際上有為本人之
    意思，且此項意思為相對人所明知或可得而知者而言，亦即
    係有權代理人未以本人名義為法律行為之義，上訴人既未舉
    證證明蔡文賢係本於代理人地位而簽署土地分配協議書而簽
    名其上，已如上述，自無構成隱名代理之可能，是上訴人上
    開辯解，均非可採。
  (五)再觀蔡文賢於簽訂上開協議書後之93年12月29日曾寄發存證
    信函予上訴人，指陳：「上訴人未經我方同意擅自盜賣部分
    土地將款項全數侵吞，另部分共有土地經國家預定徵收，金
    額達1億3798萬4,000元，92年間經中間友人林慶雄、彭國華
    斡旋，本人念貴我家族數十年之交情及調解人之真誠及用心
    良處處退讓而后簽立…台端順利取得前述近1億4千萬元之土
    土也徵收款，本人則未得分文」等語，有該份存證信函可參
    （本院卷第31-35頁）。上訴人在收受送達後即於94年1月12
    日委請律師函發，主旨載明：「代當事人甲○○先生函覆蔡
    文賢先生93年12月29日假北投文化郵局第60號存證信函事，
    並限於函到十日內完成產權移轉登記手續」，說明二、(五)亦
    記載：「……特委請貴代為並為催告，限蔡君於函到十日內
    繳納全部稅賦，並完成土地移轉等相關手續……」云云，亦
    有律師函件足憑（本院卷第36-42 頁），自上訴人係催告蔡
    文賢繳納全部稅賦以及完成土地移轉手續之語觀之，益見上
    訴人確已承認蔡文賢承擔被上訴人與上訴人間就系爭土地共
    有之權利義務事項灼然。
  (六)按債權為對於特定人之權利，債權人只能向債務人請求給付
    ，而不能向債務人以外之人請求給付；又債權債務之主體以
    締結契約之當事人為準，故凡以自己名義結約為債務之負擔
    者，無論其實際享用債權金額之人為何人，當然應由締結契
    約之當事人負歸償之責，最高法院18年上字第1953及1422號
    判例分別著有明文。被上訴人就兩造合資購買土地之權利義
    務事項已於88年10月30日由蔡文賢承擔，並由蔡文賢於92年
    7 月31日、92年11月21日以自己名義與上訴人締結協議書、
    土地分配協議書，則上訴人依92年11月21日土地分配協議書
    第4條：「產權交付後（以中華民國92年8月1 日為交付計算
    日）未移轉完成前，各自之土地其相關稅費、管理需各自負
    責與償付，雙方皆不得推諉延遲」之約定，請求已非協議書
    之當事人即被上訴人返還依約由蔡文賢分得土地自92年至95
    年度地價稅，自非正當。又蔡文賢分得之土地92年至95年地
    價稅依約應由其負擔，上訴人先行代墊受有損害，惟受有減
    免地價稅負擔之受利益之人為蔡文賢，並非被上訴人，則上
    訴人依不當得利之法律關係請求被上訴人給付上開年度之地
    價稅，亦屬無據，應予駁回。
五、綜上所述，上訴人依92年11月21日土地分配協議書第4 條約
    定及不當得利之法律關係，請求被上訴人給付92年至95年由
    蔡文賢分得土地之地價稅1,631,252 元及自起訴狀繕本送達
    被上訴人翌日起算之法定遲延利息，為無理由，應予駁回，
    其假執行之聲請亦失依附，應併予駁回。原審為上訴人敗訴
    之判決及駁回其假執行之聲請，並無不合。上訴意旨指摘原
    判決不當，為無理由，應予駁回。
六、據上論結：本件上訴為無理由，依民事訴訟法第449條第1項
    、第78條，判決如主文。
中    華    民    國    98    年    2    月     27    日
                  民事第一庭
                      審判長法  官  張耀彩
                            法  官  盧彥如
                            法  官  林金吾
正本係照原本作成。
如不服本判決，應於收受送達後20日內向本院提出上訴書狀，其
未表明上訴理由者，應於提出上訴後20日內向本院補提理由書狀
（均須按他造當事人之人數附繕本）上訴時應提出委任律師或具
有律師資格之人之委任狀；委任有律師資格者，另應附具律師資
格證書及釋明委任人與受任人有民事訴訟法第466條之1第1項但
書或第2項（詳附註）所定關係之釋明文書影本。
中    華    民    國    98    年    2    月     27    日
                            書記官  張淑芳
附註：
民事訴訟法第466條之1（第1項、第2項）：
對於第二審判決上訴，上訴人應委任律師為訴訟代理人。但上訴
人或其他法定代理人具有律師資格者，不在此限。
上訴人之配偶、三親等內之血親、二親等內之姻親，或上訴人為
法人、中央或地方機關時，其所屬專任人員具有律師資格並經法
院認為適當者，亦得為第三審訴訟代理人。


司法院資訊處製作；財團法人民間司法改革基金會備份。
